臺灣澎湖地方法院民事簡易判決
111年度馬簡字第117號

原      告  吳陳玉鸞


訴訟代理人  顏麗琴  
被      告  吳順固  

            吳順吉  

            吳耳    
            吳茸    
            吳金草  
            顏雲仙  
            吳信慧  
            吳惠玲  
            吳曉薇  

            李衍志律師即被繼承人吳清平之遺產管理人

上列當事人間請求變價分割共有物事件，本院於民國111年11月2
9日言詞辯論終結，判決如下：
    主      文
一、被告顏雲仙應就被繼承人吳宙潔所遺坐落澎湖縣○○市○○段00
    0地號土地、公同共有9分之1，辦理繼承登記。
二、兩造共有坐落澎湖縣○○市○○段000地號土地應予變價分割，
    並按如附表「應有部分比例」欄所示之比例分配價金。
三、訴訟費用由兩造按附表「訴訟費用分擔比例」欄所示之比例
    負擔。
    事實及理由
一、被告均未於言詞辯論期日到場，核無民事訴訟法第386條各
    款所列情形，爰依原告聲請，由其一造辯論而為判決。
二、原告主張：坐落澎湖縣○○市○○段000地號土地（下稱系爭土
    地）原為兩造與訴外人吳○○所共有，應有部分各如附表所示
    ，嗣吳○○於民國110年11月20日死亡，其應有部分由被告顏
    雲仙繼承。而系爭土地依物之使用目的並無不能分割之情事
    ，共有人亦未訂有不分割之期限，且共有人迄今無法達成分
    割協議。為此，爰依民法第823條第1項、第824條第2項第2
    款規定提起本件訴訟，訴請被告顏雲仙應就其被繼承人吳○○
    於系爭土地之應有部分辦理繼承登記後，再以變價方式分割
    系爭土地等語，並聲明：如主文第1、2項所示。
三、被告均未於言詞辯論期日到場，亦未提出書狀為任何陳述。
四、本院之判斷：
  ㈠按因繼承、強制執行、徵收、法院之判決或其他非因法律行
    為，於登記前已取得不動產物權者，應經登記，始得處分其
    物權，民法第759條著有規定。又分割共有物，性質上為處
    分行為，依民法第759條規定，共有不動產之共有人中有人
    死亡時，於其繼承人未為繼承登記以前，固不得分割共有物
    。惟上訴人如於本件訴訟中，請求死亡共有人之繼承人辦理
    繼承登記，並合併對繼承人及其餘共有人為分割共有物之請
    求，不但符合訴訟經濟原則，抑與民法第759 條及強制執行
    法第130 條規定之旨趣無違（最高法院69年台上字第1012號
    判例意旨參照）。經查：系爭土地原共有人吳○○於原告111
    年8月15日起訴前死亡，被告顏雲仙為共有人吳○○之法定繼
    承人，迄未辦理繼承登記，有繼承系統表、戶籍謄本、除戶
    謄本、土地登記第一類謄本、家事事件公告查詢等件在卷足
    憑，堪認屬實，則原告起訴請求分割系爭土地同時，併請求
    顏雲仙辦理如主文第1項所示之繼承登記，尚無不合，應准
    許之。
  ㈡次按各共有人，除法令另有規定外，得隨時請求分割共有物
    。但因物之使用目的不能分割或契約訂有不分割之期限者，
    不在此限；又共有物分割之方法，不能協議決定者，法院得
    因任何共有人之聲請，命為分配，民法第823條第1項、第82
    4條第2項分別定有明文。經查，系爭土地為兩造共有，有前
    開土地登記第一類謄本在卷可稽，應堪認定。兩造間就系爭
    土地並未定有不能分割之契約，且依系爭土地之使用目的亦
    非不能分割。又本案審理期間，被告均未到庭及提出書狀，
    亦可認兩造就分割方法無法協議決定。是原告訴請分割系爭
    土地，即屬有據，應予准許。
  ㈢再按共有物之分割，分割之方法不能協議決定者，法院得因
    任何共有人之請求，命以原物分配於各共有人。原物分配顯
    有困難時，得變賣共有物，以價金分配於各共有人，民法第
    824條第2項第1款本文及第2款前段分別定有明文。又定共有
    物分割之方法，固可由法院自由裁量，不受共有人主張之拘
    束，但仍應斟酌各共有人之意願、共有物之性質、價格、分
    割前之使用狀態、經濟效用、分得部分之利用價值及全體共
    有人之利益等有關情狀，定一適當公平之方法以為分割（最
    高法院96年度台上字第108號、98年度台上字第2058號判決
    意旨參照）。查，系爭土地面積219.79平方公尺，呈三角形
    ，本不利於建築使用，如再依共有人應有部分分割，勢必造
    成系爭土地有部分被細分，導致大多數共有人所分得之土地
    難以利用，有損於經濟價值，又應有部分比例較高之原告於
    起訴狀即表示以系爭土地變價之分割方案，而被告等迄至本
    院111年11月29日言詞辯論期日止，均未提出分割方案到院
    ，況變賣共有物時，除買受人為共有人外，共有人有依相同
    條件優先承買之權，有2人以上願優先承買者，以抽籤定之
    ，此觀民法第824條第7項規定甚明，故採變價分割時，兩造
    仍得依其對共有物之利用情形、對共有物在感情上或生活上
    是否有密不可分之依存關係，暨評估自身之資力等各項，以
    決定是否參與競標或行使優先承買之權利，而單獨取得共有
    物之所有權。是本院審酌系爭土地之面積、經濟效用、兩造
    之利益、當事人意願等一切情狀，認系爭土地之分割方法，
    應以變價方式分割並依應有部分比例分配為適當，爰判決分
    割如主文第2項所示。
五、綜上，原告請求被告顏雲仙應就被繼承人吳○○所有之系爭土
    地（公同共有9分之1）辦理繼承登記；另請求系爭土地予以
    變賣，並分配變賣所得之價金，為有理由，應予准許。
六、末按因共有物分割、經界或其他性質上類似之事件涉訟，由
    敗訴當事人負擔訴訟費用顯失公平者，法院得酌量情形，命
    勝訴之當事人負擔其一部，民事訴訟法第80條之1定有明文
    。查分割共有物事件本質上並無訟爭性，乃由本院斟酌何種
    分割方案較能增進共有物之經濟效益，並兼顧兩造之利益，
    以決定適當之分割方法。原告請求分割共有物，因兩造均獲
    得利益，如僅由敗訴之被告負擔，本院認為顯失公平，爰依
    兩造獲得之利益及就系爭土地應有部分之比例確定訴訟費用
    之負擔，判決如主文第3項所示。
七、訴訟費用負擔之依據：民事訴訟法第80條之1、第85條第2項
    。
中　　華　　民　　國　　111 　年　　12　　月　　16　　日
  　　　　　　　　臺灣澎湖地方法院馬公簡易庭　　　　　　
                      法  官　陳立祥
以上正本係照原本作成。
如對本判決上訴，須於判決送達後20日內向本院提出上訴狀（須
附繕本）。如委任律師提起上訴者，應一併繳納上訴審裁判費。
中　　華　　民　　國　　111 　年　　12　　月　　16　　日
    　　　　　　　　　書記官  林映君
附表：
編號 共有人姓名 應有部分比例 訴訟費用分擔比例  1 吳陳玉鸞 7/9 7/9  2 李衍志律師即被繼承人吳清平之遺產管理人 1/9 1/9  3 吳順固、吳順吉、吳耳、吳茸、吳金草、顏雲仙、吳信慧、吳惠玲、吳曉薇、李衍志律師即被繼承人吳清平之遺產管理人 公同共有1/9 連帶負擔1/9